臺灣士林地方法院民事判決　　　　　　　 96年度婚字第210號
原　　　告　丙○○
　　　　　　　　　　　　10號.
被　　　告　甲○○
上列當事人間確認婚姻無效事件，本院於民國96年10月8 日言詞
辯論終結，判決如下：
    主      文
確認原告與被告間之婚姻無效。
訴訟費用由被告負擔。
    事實及理由
一、本件原告起訴主張：兩造於民國92年9 月10日結婚，嗣於94
    年8 月29日離婚，原告於95年4 月10日生下一女陳柔羽，為
    辦理子女戶籍登記，兩造乃於95年5 月4 日至戶政機關辦理
    結婚登記，記載兩造於95年1 月1 日結婚，惟事實上兩造並
    未舉行結婚公開儀式，亦未宴客，顯不符合民法第982 條所
    定之結婚要件，為此，訴請確認兩造間之婚姻無效等語。
二、被告則陳述略以：對於原告之主張沒有意見，當時係因原告
    已生下女兒，為讓女兒戶籍上有父親之記載，兩造乃辦理結
    婚登記，惟兩造並未舉行結婚公開儀式，亦未宴客等語。
三、按確認法律關係之訴，非原告有即受確認判決之法律上利益
    者，不得提起，民事訴訟法第247 條第1 項前段定有明文。
    而所謂即受確認判決之法律上利益，係指因法律關係之存否
    不明確，致原告在私法上之地位有受侵害之危險，而此項危
    險得以對於被告之確認判決除去之者而言，最高法院42年臺
    上字第1031號判例意旨可供參酌。又結婚，應有公開儀式及
    二人以上之證人；經依戶籍法為結婚之登記者，推定其已結
    婚，民法第982 條亦有明文。本件原告雖主張兩造結婚不具
    備民法第982 條之方式，依同法第988 條第1 款之規定，婚
    姻應屬無效，惟因兩造已依戶籍法為結婚之登記，有戶籍謄
    本在卷可稽，依照上開規定，兩造在法律上既推定為已結婚
    ，而形式上仍有婚姻關係存在，在未有反證推翻兩造之婚姻
    關係前，兩造間之夫妻關係即繼續存在。是本件原告訴請確
    認兩造間之婚姻無效，藉以除去戶籍上之登記，應認其有即
    受確認判決之法律上利益。又關於認諾效力之規定，於婚姻
    事件不適用之；關於訴訟上自認及不爭執事實效力之規定，
    在婚姻無效之訴，於婚姻無效及有效之原因、事實，不適用
    之，民事訴訟法第574 條定有明文。本件被告雖當庭表示兩
    造結婚未舉行公開儀式，揆諸上述規定，仍不發生自認之效
    力，本院仍應調查其他事證以查明是否與事實相符，先予敘
    明。
四、查原告主張兩造於92年9 月10日結婚，嗣於94年8 月29 日
    離婚，原告於95年4 月10日生下一女陳柔羽，為辦理子女戶
    籍登記，兩造乃於95年5 月4 日至戶政機關辦理結婚登記，
    記載兩造於95年1 月1 日結婚，惟事實上兩造並未舉行結婚
    公開儀式等事實，業據原告提出戶籍謄本、結婚證書影本等
    件為證，且為被告所是認，並經證人即被告之父陳德造到庭
    證稱：「（問：兩造何時結婚？）我不記得了，兩造結婚2
    次。」、「（問：兩造有無生有小孩？）有，生有1 男1 女
    ，男孩是跟我兒子所生，女孩則不是跟我兒子所生。」、「
    （問：兩造第2 次結婚情形？）我也不太清楚，但我記得沒
    有舉行婚禮，也沒有宴客。」、「（問：兩造戶籍為何登記
    是夫妻？）因為當時陳柔羽已經出生，為了給陳柔羽報戶口
    ，所以兩造才去辦理結婚登記。」、「（法官提示結婚證書
    ，問：有何意見？）結婚證書上主婚人我的印文是我蓋章的
    ，當時是兩造拿給我蓋的，兩造跟我說，是為了要幫小孩辦
    理出生登記。」等語（見本院96年9 月19 日 言詞辯論筆錄
    ）；證人即原告之叔丁○○到庭證稱：「（問：兩造有無結
    婚？）兩造結婚後又離婚，第2 次結婚並沒有宴客，也沒有
    舉行公開儀式，原因我不清楚。」、「（法官提示結婚證書
    ，問：介紹人『丁○○』是何人的簽名蓋章？）名字不是我
    簽的，但印文是我蓋的。結婚證書是原告拿給我蓋的，拿給
    我時，我的名字已經寫在上面，我的名字是原告寫的，拿給
    我的時候原告說她已經懷有身孕，需要結婚請我蓋章，原告
    何時拿給我簽名蓋章的，我忘記了。」、「（問：後來兩造
    有無補宴客或補舉行公開儀式？）都沒有。」等語（見本院
    96年10月8 日言詞辯論筆錄）等語；及證人即原告之嬸乙○
    ○到庭證稱：「（問：兩造結過幾次婚？）我不清楚，我只
    知道原告請我當證人，因原告說她要結婚。」、「（問：兩
    造結婚有無宴客或舉行公開儀式？）都沒有。」、「（法官
    提示結婚證書，問證婚人『乙○○』是何人的簽名蓋章？）
    簽名不是我簽的，印文是我當場拿印章給原告蓋的，原告何
    時拿結婚證書給我蓋的，我忘記了，當時原告說她要結婚，
    請我當證婚人，我說好，就拿印章給她，她當場蓋章，簽名
    是誰簽的，我忘記了，當時原告是拿到我家請我當證婚人。
    」、「（問：後來兩造有無補請客或補舉行公開儀式？）都
    沒有，我也一直在等，但沒有等到。」等語綦詳（見本院96
    年10月8 日言詞辯論筆錄）。被告對證人所述亦不爭執，是
    原告主張兩造結婚並未舉行公開儀式一情，堪信為真實。
五、綜上所述，兩造雖於95年5 月4 日辦妥結婚登記，記載兩造
    於95年1 月1 日結婚，而有婚姻之形式，惟兩造既未舉行結
    婚之公開儀式，其婚姻顯然不合於民法第982 條第1 項所定
    之方式。從而，原告訴請確認兩造間之婚姻無效，洵屬有據
    ，應予准許。
六、據上論結，原告之訴為有理由，依民事訴訟法第78條，判決
    如主文。
中　　華　　民　　國　　96　　年　　10　　月　　26　　日
                  家事法庭  法  官  陳文通
以上正本證明與原本無異。
如對本判決上訴，應於判決送達後20日內向本院提出上訴狀。
中　　華　　民　　國　　96　　年　　10　　月　　26　　日
                            書記官  劉奕湘
